【裁判字號】    94,訴,830
【裁判日期】    950329
【裁判案由】    分割共有物
【裁判全文】
臺灣彰化地方法院民事判決  94年度訴字第830號
原      告  戊○○
訴訟代理人  何志楊律師
複  代埋人  辛○○
被      告  己○○
訴訟代理人  丙○○
            甲○○
被      告  庚○○
訴訟代理人  丁○○
被      告  乙○○
上列當事人間分割共有物事件，本院於民國九十五年三月十五日
言詞辯論終結，判決如下：
    主  文
兩造共有坐落彰化縣福興鄉○○段九五一地號、地目田、面積五
十五平方公尺之土地及同地段九五一之二地號、地目建、面積八
四八平方公尺之土地，其分割方法為如附圖所示編號Ａ部分，面
積六平方公尺，Ｂ部分，面積十四平方公尺，編號Ｈ部分，面積
四十三平方公尺，編號Ｉ部分，面積一八九平方公尺，分歸原告
取得；如附圖編號Ｃ部分，面積十九平方公尺，編號Ｊ部分，面
積二百九十二平方公尺，分歸被告庚○○取得；如附圖編號Ｄ部
分，面積六平方公尺，編號Ｋ部分一０九平方公尺，分歸被告乙○○取得；如附圖編號Ｅ部分，面積五平方公尺，編號Ｆ部分，
面積四平方公尺，編號Ｇ部分，面積一平方公尺，編號Ｌ部分，
面積一百平方公尺，編號Ｍ部分，面積八十二平方公尺，編號Ｎ
部分，面積二十一平方公尺，編號Ｏ部分，面積十二平方公尺，
分歸被告己○○取得。原告並應按附表二所示之金額補償被告。
訴訟費用由兩造按附表一之比例負擔。
    事實及理由
壹、原告方面：
  一、坐落彰化縣福興鄉○○段九五一地號、地目田、使用類別
      為甲種建築用地、面積五十五平方公尺之土地及同段九五
      一之二地號、地目建、使用類別為乙種用地、面積八百四
      十八平方公尺之土地為兩造所共有，應有部分詳如附表一
      所示。兩造就該二筆土地並無不分割之協議，亦無因物之
      使用目的而不能分割之情事，屢經協商，無法達成分割協
      議。
  二、坐落系爭土地上之彰化縣福興鄉○○路五十號、五十二號
      二間房屋為原告所有。被告所指之買賣契約，原告形式上
      不爭執，但該契約並沒有經過全體共有人同意，買方與賣
      方均未履行，對全體共有人不生效力。故本件應不受該契
      約影響。至於價金之補償方法，原告願依鑑定報告之結果
      補償被告。依鑑定報告結果，原告須提出一百七十萬四千
      四百二十九日元補償被告，被告庚○○可受補償六十六萬
      四千零五十三元、被告己○○可受補償七十二萬七千百二
      十三元，被告乙○○可受補償三十一萬二千九百五十三元
      。為此請求分割系爭二筆土地。並聲明：如主文所示。
貳、被告己○○、庚○○則以：
  一、被告己○○目前使用彰化縣福興鄉○○路三十六號、三十
      八號、四十號之房屋。後方有一小工作庫，此部分不保留
      。被告庚○○目前使用彰化縣福興鄉○○路四十四號、四
      十六號、四十八號之房屋。
  二、被告己○○、庚○○均同意依建物占有現狀為分割，至於
      編號Ａ、Ｈ部分，原告曾與被告己○○、庚○○於八十九
      年十一月六日就如附圖Ａ部分、Ｈ部分簽訂買賣契約，以
      每坪十四萬元向被告購買，被告並有收到三十五萬元之訂
      金，然因坪數部分須鑑界，故買賣價金須待鑑界後才知道
      ，但後來有無去鑑界被告不曉得，因為此為買方要處理之
      事。原告就取得編號Ｉ、Ｂ部分之土地，應以二十二萬二
      千三百三十七元補償被告己○○、庚○○。原告欲取得編
      號Ａ、Ｈ之土地，應補償被告己○○、庚○○一百六十九
      萬七千三百八十八元。如果原告以每坪十四萬向被告購買
      應有部分，被告即同意採用原告之方案。否則被告不願出
      售，願維持該部分共有型態。今各共有人之應有部分，若
      依其建物占有面積分割，則編號Ｈ部分僅被告三人仍有餘
      存應有部分，故被告主張如附圖Ａ部分由被告己○○、庚○○取得，並維持共有，Ｈ部分由被告三人維持共有，其
      餘部分分割方式同原告主張。並聲明：駁回原告之訴。
參、被告乙○○則以：被告乙○○目前使用彰化縣福興鄉○○路
    四十二號房屋，被告乙○○同意依現占有位置為分割，編號
    Ｈ部分，同意與被告己○○、庚○○維持共有，編號Ａ部分
    ，不願意與被告己○○、庚○○維持共有。對鑑定報告結果
    沒有意見，但希望能以更高價金補償。並聲明：駁回原告之
    訴。
肆、得心證之理由
  一、原告主張坐落彰化縣福興鄉○○段九五一地號、地目田、
      使用類別為甲種建築用地、面積五十五平方公尺之土地及
      同段九五一之二地號、地目建、使用類別為乙種用地、面
      積八百四十八平方公尺之土地為兩造所共有，應有部分詳
      附表一所示。兩造就該二筆土地並無不分割之協議，亦無
      因物之使用目的而不能分割之情事，屢經協商，無法達成
      分割協議等情，有原告提出之土地謄本、地籍圖為證，且
      為被告所不爭執，堪認原告此部分之主張為真實。故原告
      民法第八百二十三條第一項、第八百二十四條第二項規定
      ，請求分割上開二筆共有物，自屬有據，應予准許。
  二、至於分割方案，本院審酌(1)系爭二筆土地呈長方型，如附
      圖所示編號Ｉ部分，目前有原告之房屋坐落其上；編號Ｊ
      部分，目前有被告庚○○之房屋坐落其上；編號Ｋ部分，
      目前有被告乙○○之房屋坐落其上，編號Ｌ、Ｍ、Ｎ部分
      ，目前有被告己○○房屋坐落其上。系爭二筆土地之東方
      直接面臨馬路，此業經本院會同彰化縣鹿港地政事務所到
      場勘驗屬實，並製有勘驗筆錄、複丈成果圖及照片附卷可
      稽。(2)兩造均同意按各自之房屋現占有位置為分割，且原
      告主張如附圖所示編號Ｂ部分，面積十四平方公尺，編號
      Ｉ部分，面積一八九平方公尺，由原告取得；如附圖編號
      Ｃ部分，面積十九平方公尺，編號Ｊ部分，面積二百九十
      二平方公尺，由被告庚○○取得；如附圖編號Ｄ部分，面
      積六平方公尺，編號Ｋ部分一０九平方公尺，由被告乙○○取得；如附圖編號Ｅ部分，面積五平方公尺，編號Ｆ部
      分，面積四平方公尺，編號Ｇ部分，面積一平方公尺，編
      號Ｌ部分，面積一百平方公尺，編號Ｍ部分，面積八十二
      平方公尺，編號Ｎ部分，面積二十一平方公尺，編號Ｏ部
      分，面積十二平方公尺，由被告己○○取得之分割方式，
      符合兩造目前占有之現況，可使兩造使用之房屋保留，被
      告亦同意原告對於此部分之方割方法，故原告此部分之分
      割方法應屬適當。(3)兩造目前有爭執之處在於如附圖編號
      Ａ、Ｈ部分，被告己○○、庚○○主張原告應以每坪十四
      萬向被告購買應有部分，被告己○○、庚○○即同意採用
      原告之方案，否則願維持該部分共有型態。被告乙○○亦
      贊同被告己○○、庚○○之方案。本院審酌，如附圖編號
      Ａ、Ｈ部分，實際上靠近原告占用部分，且Ａ、Ｈ部分之
      地型呈三角形，面積合計亦不過二十平方公尺，若繼續維
      持共有狀態，誠不利於土地之利用，故被告己○○、庚○○主張如附圖編號Ａ、Ｈ部分由被告繼續維持共有之方案
      ，即不足採。本院認為原告主張如附圖編號Ａ、Ｈ部分由
      原告取得，再由原告補償差價之方案較為適當，爰判決如
      主文所示。
  三、又按法院裁判分割共有物，倘共有人中有不能按其應有部
      分受分配，或所受分配之不動產，其價格不相當時，法院
      非不得命以金錢為補償。查依附圖方案分割結果，各共有
      人分得之土地其實際價值，與其按應有部分就系爭土地之
      總價值所應分配之價值，尚有差距，自應依民法第八百二
      十四條第三項之規定，互為補償，始符公允。至於補償之
      價金，經本院囑託華聲公司鑑定結果，兩造依附圖所示方
      案為分割，其分割後實際分得之土地價值，相較於分割前
      應有部分價值，確有增減之情形，原告應補償被告之情形
      如附表二所示，即每坪約十萬四千元。又被告己○○、庚○○雖辯稱之前有與原告簽訂買賣契約書，原告應以每坪
      十四萬元之待價補償被告，被告則不否認有簽訂上開買賣
      契約書，惟辯稱該契約並沒有經過全體共有人同意，兩買
      方與賣方均未履行，對全體共有人不生效力，故本件應不
      受該契約影響。查原告於本件所應補償者乃為被告三人，
      而被告乙○○與原告並未簽訂上開契約書，故原告與被告
      己○○、庚○○間所簽訂之買賣契約書，自不足以約束原
      告及被告乙○○。且本件為分割共有物事件，並非被告己○○、庚○○請求履行買賣契約事件，故本件價金補償之
      標準，本院自不受原告與被告己○○、庚○○間所簽訂之
      買賣契約書之拘束。況且，針對同一地點，原告若以每坪
      十四萬元之標準補償被告己○○、庚○○，對於被告乙○○則以另一價格標準補償，對於被告乙○○顯有不公，故
      被告己○○、庚○○抗辯原告應以每坪十四萬元之待價補
      償被告云云，本院認尚不足採，本院認應以華聲公司之鑑
      定結果為補償始較公平。至於被告己○○、庚○○得否向
      原告請求履行買賣契約，此乃另一法律問題，與本案無涉
      。又被告乙○○雖辯稱希望能以更高價金補償，惟被告乙○○此部分抗辯，並未提出其依據，故其此部分抗辯亦不
      足採。爰宣告各共有人應互為補償之金額如附表二所示。
伍、訴訟費用負擔之依據：民事訴訟法第八十條之一、第八十五
    條第一項但書。
中    華    民    國    九十五  年    三  月  二十九  日
                  民事第二庭    法  官  詹秀錦
以上正本係照原本作成。
如對判決上訴，應於判決送達後二十日內向本院提出上訴狀。
中    華    民    國    九十五  年    三  月  二十九  日
                                書記官  楊筱惠
附表一
┌─────┬─────────┬─────────┬──────┐
│          │  彰化縣福興鄉三元│ 彰化縣福興鄉三元 │ 訴訟費用應 │
│          │  段九五一地號    │ 段九五一之二地   │ 負擔之比例 │
│          │   ( 55平方公尺 ) │ 號(848平方公尺)  │            │
│          │                  │                  │            │
├─────┼─────────┼─────────┼──────┤
│          │                  │                  │            │
│  戊○○  │  1990/9780       │   110/500        │ 198/903    │
│          │                  │                  │            │
├─────┼─────────┼─────────┼──────┤
│          │                  │                  │            │
│   己○○ │  3795/9780       │    27/100        │ 251/903    │
│          │                  │                  │            │
├─────┼─────────┼─────────┼──────┤
│          │                  │                  │            │
│   庚○○ │  3795/9780       │   3652/10000     │ 331/903    │
│          │                  │                  │            │
├─────┼─────────┼─────────┼──────┤
│          │                  │                  │            │
│   乙○○ │  200/9780        │   1448/10000     │ 123/903    │
│          │                  │                  │            │
└─────┴─────────┴─────────┴──────┘
  附表二：
┌──────────────────────┐
│各共有人相互補償金額：                      │
├────┬──────┬────┬─────┤
│應為補償│應補償金額  │應受補償│金    額  │
│之共有人│（新台幣）  │之共有人│（新台幣）│
├────┼──────┼────┼─────┤
│戊○○  │            │庚○○  │664,053元 │
│        │1,704,429元 │        │          │
│        │            ├────┼─────┤
│        │            │乙○○  │312,953元 │
│        │            │        │          │
│        │            ├────┼─────┤
│        │            │己○○  │727,423元 │
│        │            │        │          │
└────┴──────┴────┴─────┘


司法院資訊處製作；財團法人民間司法改革基金會備份。
